【裁判字號】    98,上訴,2589
【裁判日期】    980915
【裁判案由】    偽造文書
【裁判全文】
臺灣高等法院刑事判決                98年度上訴字第2589號
上  訴  人  臺灣臺北地方法院檢察署檢察官
被      告  乙○○
選任辯護人  林育生律師
上列上訴人因被告偽造文書案件，不服臺灣臺北地方法院97年度
訴字第1921號，中華民國98年5月21日第一審判決（起訴案號：
臺灣臺北地方法院檢察署96年度偵續字第533號），提起上訴，
本院判決如下：
    主  文
上訴駁回。
    理  由
一、公訴意旨略以：被告乙○○於民國（下同）93年4月間設立
    「泓冠投資興業股份有限公司」（以下簡稱泓冠公司），由
    其夫甲○○擔任董事長，乙○○擔任董事。嗣94年1月間，
    乙○○認甲○○另有外遇，即思將公司董事長改由其不知情
    之弟丙○○（另為不起訴處分）擔任，詎竟未經甲○○之同
    意，基於偽造文書之犯意，於94年1月24日，明知甲○○未
    於94年1月24日下午2時參與泓冠公司改選任丙○○為董事長
    之董事會，仍於泓冠投資興業股份有限公司「董事會出席董
    事簽到簿」上偽造甲○○之署押，並偽造內容為甲○○同意
    於94年1月24日至97年1月23日擔任泓冠公司董事之「董事願
    任同意書」，且於同意書之立同意書人欄偽造甲○○之署押
    ，再盜用甲○○印章，偽造以甲○○名義記錄簽章之董事會
    議事錄，又盜用甲○○印章，偽造申請人董事長甲○○（原
    任）名義之「泓冠投資興業股份有限公司變更登記申請書」
    持向經濟部中部辦公室申請變更登記公司董事長為丙○○，
    均足生損害於甲○○及公司登記之正確性。因認被告涉犯刑
    法第216條、第210條行使偽造私文書罪嫌及刑法第214條使
    公務員登載不實罪嫌。
二、按「犯罪事實應依證據認定之，無證據不得認定其犯罪事實
    。」，刑事訴訟法第154條第2項定有明文。告訴人之告訴，
    係以使被告受刑事訴追為目的，是其陳述是否與事實相符，
    仍應調查其他證據以資審認。最高法院76年台上字第4986號
    、52年台上字第1300號判例要旨參照。次按「刑事訴訟法上
    所謂認定犯罪事實之證據，係指足以認定被告確有犯罪行為
    之積極證據而言，該項證據自須適合於被告犯罪事實之認定
    ，始得採為斷罪資料。」、「認定不利於被告之事實，須依
    積極證據，苟積極證據不足為不利於被告事實之認定時，即
    應為有利於被告之認定，更不必有何有利之證據。如未能發
    現相當證據，或證據不足以證明，自不能以推測或擬制之方
    法，以為裁判之基礎。」，最高法院著有29年上字第3105號
    、30年上字第816號判例可資參照。再按檢察官對於起訴之
    犯罪事實，仍應負提出證據及說服之實質舉證責任，倘其所
    提出之證據，不足為被告有罪之積極證明，或其指出證明之
    方法，無從說服法院以形成被告有罪之心證，基於無罪推定
    之原則，自應為被告無罪判決之諭知，有最高法院92年度臺
    上字第128號判例可參。
三、公訴人認被告乙○○涉犯涉犯上開行使偽造私文書等罪嫌，
    無非係以證人即告訴人甲○○之指訴、證人丙○○、姜美君
    之證述、泓冠公司94年1月24日之「董事會出席董事簽到簿
    」、「董事願任同意書」、董事會議事錄、公司變更登記申
    請書、甲○○於泓冠公司93年4月5日「董事會出席董事簽到
    簿」、「董事願任同意書」、甲○○於95年12月21日、96
    年12月6日筆錄上之親筆簽名為其論據。
四、訊據被告乙○○固坦承，有持94年1月24日之泓冠公司會議
    記錄、公司變更登記申請書等文書，向經濟部中部辦公室申
    請變更泓冠公司負責人為丙○○之事實，惟堅決否認有何行
    使偽造私文書及使公務員登載不實之犯行，辯稱：94年1月
    間，泓冠公司申請變更董事長為丙○○，有經過告訴人同意
    ，94年1月24日泓冠公司召集董事會當天，告訴人有親自出
    席，「董事會出席董事簽到簿」及「董事願任同意書」均是
    告訴人親自簽名，會議記錄及公司變更登記申請書上的印文
    則是由委託的會計師事務所代為蓋印，因為泓冠公司大、小
    章一直是交由會計師事務所保管，伊未偽造文書等語。經查
    ：
  (一)證人即告訴人甲○○於97年12月9日原審審理時證稱：我與
    被告是夫妻關係，93年時我們成立泓冠公司，由我擔任董事
    長，泓冠公司共有二套一模一樣的大、小章，一套放在會計
    師那邊，一套則由乙○○保管，因為當時乙○○負責泓冠公
    司的人事管理，我大部分時間在工地，乙○○保管公司大、
    小章，可以在需要時即時使用。94年1月24日，我沒有參加
    泓冠公司股東臨時會及董事會，沒有同意將泓冠公司負責人
    變更為丙○○，沒有授權任何人在當天的「董事會出席董事
    簽到簿」、「董事願任同意書」等文件上代我簽名，也無法
    確認當天泓冠公司股東臨時（常）會議紀錄、董事會議紀錄
    等文件上蓋的章是否為泓冠公司的大、小章。我是一直到94
    年6、7月間，與被告因為賓士車子發生糾紛時，丙○○向到
    場處理的員警出示資料，表示他是泓冠公司負責人，我才請
    公司小姐去查，因而得知泓冠公司的負責人已經被變更的事
    情等語（見原審卷第92-96頁）。然證人丙○○於偵訊時證
    稱：我從泓冠公司成立時就擔任股東，泓冠公司通常是在景
    平路辦公室開股東會，董事會也是在該處召開，94年1月24
    日，我、告訴人及被告有參加泓冠公司董事會，姜美君沒有
    參加，當天召集會議的原因是告訴人經營公司不力，是由被
    告擔任會議紀錄，董事會簽到簿上告訴人的部分不是我簽名
    的，我不知道是誰簽的等語（見偵查卷第15頁-18頁、第50
    頁-52頁，偵續卷第42-45頁），就告訴人有無參加94年1月
    24日泓冠公司董事會乙節，告訴人與證人丙○○所證不一，
    告訴人此部分證述是否屬實，即非無疑。從而，告訴人所為
    證述既有瑕疵可指，自不得逕以渠證述，認被告有為本件偽
    造文書之犯行。
  (二)再查，檢察官於偵查中曾將告訴人自承真正之簽名（93年間
    之應訊筆錄簽名3枚、本件之應訊筆錄簽名2枚），與告訴人
    指稱為偽之94年1月24日於泓冠公司「董事會出席董事簽到
    簿」、「董事願任同意書」上簽名筆跡併送憲兵司令部刑事
    鑑識中心鑑定，結果認：送鑑資料無平日書寫筆跡，僅提供
    當庭字跡比對，難以歸納其書寫特徵，且參考資料「甲○○
    」簽名字跡寫法樣式不一，所呈現之特徵穩定度不足，影響
    筆跡鑑定之準確度及可靠性，致無法比對等語。經原審再函
    調告訴人於國內各金融機構開戶及申辦信用卡之簽名資料，
    連同告訴人、被告當庭書寫之告訴人姓名之筆跡，一併送內
    政部警政署刑事警察局再行鑑定，結果亦認：經檢視本鑑定
    資料，因爭議字跡有不自然現象，特徵不顯，無法鑑定等語
    ，此分別有憲兵司令部刑事鑑識中心97年4月10日憲直刑鑑
    字第097000 494號函、內政部警政署刑事警察局98年3月27
    日刑鑑字第09800024364號函附卷可稽（見偵續卷第76-78頁
    、原審卷第190頁），是上開經告訴人指為偽造之「董事會
    出席董事簽到簿」、「董事願任同意書」上告訴人之署押，
    經鑑定後，均表示無從認定究係告訴人或被告所簽；且經本
    院以肉眼觀察告訴人歷次簽名，發現告訴人之簽名具有多樣
    形式，穩定度尚嫌不足，多屬筆劃潦草，尤以「焜」字時常
    一筆帶過，「王」與「生」二字之書寫方式，亦有多種形式
    顯與被告簽名形式為四方端正，筆劃清楚之書寫習慣不相符
    合，實難認被告有偽造94年1月24日泓冠公司「董事會出席
    董事簽到簿」及「董事願任同意書」上告訴人之署押。被告
    雖自承94年1月24日之「董事會議事錄」，甲○○（原任）
    名義之「泓冠投資興業股份有限公司變更登記申請書」上之
    印章為會計師事務所代為蓋用之情，惟泓冠公司之大小章有
    兩套，一套由會計師保管，一套則由乙○○保管之情，為告
    訴人於原審審理時證述在卷（見原審卷第92 -95頁），是上
    開文書上告訴人之印文自非偽造，既無證據認被告有偽造94
    年1月24日泓冠公司「董事會出席董事簽到簿」及「董事願
    任同意書」上告訴人之署押，自無從認94年1月24日之「董
    事會議事錄」，甲○○（原任）名義之「泓冠投資興業股份
    有限公司變更登記申請書」上之告訴人之印章係被告利用不
    知情之會計師事務所人員所盜蓋。
  (三)雖證人姜美君於偵訊時證稱：我是泓冠公司的股東，但我沒
    有實際出錢，是被告經我同意，以我的名義擔任股東。我實
    際上沒有在泓冠公司任職，也沒有參與泓冠公司的決策及會
    議，都是委託被告全權處理，只要被告事後告訴我決策的結
    果，我也不曾在被告告知後，表達反對或不同意的意思。我
    知道泓冠公司董事長變更為丙○○的事，這是被告在事後以
    電話告訴我的，我沒有反對這件事等語屬實（見偵卷第54-5
    7 頁），是依其證述，其自泓冠公司成立起擔任股東及董事
    ，即將泓冠公司一切事務決策權委託被告代為處理，並未實
    際參與泓冠公司運作，其於94年1月24日亦未實際與會，則
    其既未在場親見親聞，自亦難以其證述，作何不利於被告之
    認定，附此敘明。
五、檢察官上訴略以：被告有偽造文書犯行，業據告訴人於偵查
    及原審中指訴歷歷，且依照告訴人之證述及被告之供述，二
    人早於94年1月間即已交惡，則在未有任何動機情況下，告
    訴人如何會自願放棄擔任公司負責人，而任意將公司鉅額資
    產拱手讓人，顯與常情有違。並引用告訴人甲○○所補稱：
    內政部警政署刑事警察局鑑定回函，認告訴人簽名筆跡呈不
    穩定性云云，實係因告訴人原名「王坤生」，於92、93年間
    改名為甲○○之故，有戶籍資料為憑。而經告訴人委請民間
    之全球鑑定顧問股份有限公司鑑定後認，確定上開文書非告
    訴人親簽。且證人姜美君、丙○○均證稱，該次「董事會出
    席簽到簿」、「董事願任同意書」上之二人署押，係渠等授
    權被告代簽，且被告曾供稱其上之簽名為丙○○親簽，顯係
    情虛之詞，顯見該次會議實際上根本未召開。再依公司法第
    203條第1項規定，董事會由董事長召集，而泓冠公司94年1
    月24日之董事會議事錄上記載會議「主席」丙○○，開會時
    仍為董長之告訴人卻擔任「紀錄」，未出席之姜美君記載為
    「出席」。依會議記錄所載之結束時間為下午5時，為何「
    董事長願任同意書」於下午2時51分即有傳真，顯不合常理
    。若果如被告所辯，大家均非常忙碌，會議事項在家中早已
    談妥，則94年1月24日當日於10時召開臨時股東會後，應即
    繼續召開董事會，股東僅有四人之泓冠公司，何必至同日下
    午2時始召開董事會。原審未要求被告就上開有疑處提出說
    明，且被告無法提出曾經告訴人同意或授權簽署該等文書之
    證明，被告偽造犯行已甚明確。被告應證明上開文書上之簽
    名為告訴人所為，原判決竟以告訴人無法證明自己筆跡，為
    而被告無罪之諭知，顯違背法令。再被告已自承：伊於94年
    1月20日發現告訴人有外遇行為、二人生爭執，始將泓冠公
    司負責人變更為丙○○，是告訴人有強烈動機，將名下登記
    鉅額財產之泓冠公司納入自己掌控中，而告訴人亦不可能自
    願放棄擔任泓冠公司負責人。且公司取名「泓冠」者，係自
    二人所生子女之名字中各取一字為名，豈會有被告弟妹之股
    分，縱告訴人同意變更負責人，亦僅會同意變更為被告，豈
    會同意以丙○○為負責人。且被告在變更登記負責人後，即
    大肆掏空泓冠公司名下財產，請求向國稅局函查泓冠公司93
    年設立以來迄今之財產明細即知。若泓冠公司本係被告娘家
    財產，被告投資又占80％，被告又何必在變更負責人後汲汲
    於處分公司資產，並成立「威榮工程有限公司」，自任代表
    人，並以之作為泓冠公司董事長，告訴人因被告之偽造文書
    行為損失甚鉅云云。經查：
  (一)按檢察官對於起訴之犯罪事實，應負舉證責任，刑事訴訟法
    第161條第1項定有明文。且被告無自證己罪之義務，苟積極
    證據不足為不利於被告事實之認定時，即應為有利於被告之
    認定，更不必有何有利之證據等法則，已如前述。本件應先
    由公訴人證明，94年1月24日之泓冠公司「董事會出席董事
    簽到簿」、「董事願任同意書」上之告訴人署押為被告所偽
    造，且94年1月24日之「董事會議事錄」、甲○○（原任）
    名義之「泓冠投資興業股份有限公司變更登記申請書」上之
    告訴人印文係被告所偽造，或被告未經告訴人授權或同意所
    盜蓋之犯罪事實，再由被告證明上開文書確係告訴人所親簽
    、或蓋用印文業經告訴人授權，被告無起訴書所載之犯罪事
    實。惟檢察官尚未盡其應負之舉證責任，即要被告證明其並
    無檢察官所指之犯罪事實，就舉證責任之分配尚有誤解，合
    先敘明。
  (二)告訴人指稱，依被告所供及證人丙○○所證，開會事項早就
    講好、大家都很忙等情，94年1月24日泓冠公司臨時股東會
    、董事會之時間，卻分別定於上午10時與下午2時，且董事
    會記錄記載於下午5時始結束，顯與被告所供及證人丙○○
    所證之情有矛盾，另「董事願任同意書」於下午2時50分許
    傳真而來，證人丙○○未能當場簽名，亦與常情不符。再董
    事會召開時告訴人仍為董事長，卻未擔任主席，於法不合云
    云。惟查，泓冠公司為被告家人經營之公司，登記之股東僅
    被告、告訴人、被告之弟丙○○、妹妹姜美君，於開會之前
    已就會議內容取得共識，會議記錄僅係形式，應屬常情。且
    證人丙○○於本院審理時證稱，94年1月24日上午開會，因
    這些是制式資料，而會計師送來很晚，我修車廠另外有工作
    先行離去，資料均委由被告代簽。上午開股東會、下午開董
    事會只有開一下，開到2點多，因為之前就都講好了（見本
    院審判筆錄第4頁）。再丙○○於偵查中已證稱，開會時只
    有渠與被告、告訴人，姜美君未參加。姜美君於原審審理時
    亦證稱渠未參加。若果該次會議確未召開，證人丙○○、姜
    美君為被告弟妹，自可虛證稱二人連同被告、告訴人四名股
    有參加，豈不更加符合，顯見證人丙○○、姜美君之證述為
    真，並無偏頗被告之情，94年1月24日確有召開股東臨時會
    與董事會，而會議記錄所載之開會時間及何人擔任主席、記
    錄等情，縱與當日實際進行之情形不符，亦難據此即認當日
    實際上未召開會議，是本件之爭點為：94年1月24日泓冠公
    司之「董事會出席簽到簿」、「董事願任同意書」上簽名究
    係告訴人所親為或被告所偽簽。
  (三)雖告訴人稱：因渠原名「王坤生」，於92、93年間甫改名，
    故渠簽名筆跡穩定性不足，惟查，告訴人早於91年4月15 日
    即改名為「甲○○」，於92年7月24日申請登記，有戶籍謄
    本在卷可稽（見原審卷第27頁），惟偵查、原審憑以比對之
    資料，經肉眼觀察即可知，不論「王」、「焜」、「生」三
    字均有不同之寫法，告訴人上開說詞自難採信。況告訴人將
    其主張為偽之93年4月5日、94年1月24日之泓冠公司「董事
    會出席董事簽到簿」、「董事願任同意書」（甲類）與告訴
    人主張為真之告訴人93年1月10日、3月11日、3月25日、95
    年12月28日筆錄上之簽名、協議書、93年10月20日國泰世華
    como bo卡簡易申請書（乙類），自行送請鑑定之結果，認
    二類之「甲○○」署押，無論就「書寫結構佈局」、「筆跡
    筆順」以及「運筆用力」方式等皆不相同，足可確定甲類文
    書為偽，有全球鑑定顧問股份有限公司鑑定書在卷可稽，上
    開憑以鑑定之真實文書上之簽名，大部分亦為被告93年間之
    簽名，鑑定結果竟無穩定性不足之情，是告訴人以穩定性不
    足，指摘偵查及原審之鑑定結果，已非適當。若告訴人主張
    之穩定性不足云云，足以為無法鑑定之原因，則上開全球鑑
    定公司所為，足以確定93年4月5日、94年1月24日之泓冠公
    司「董事會出席董事簽到簿」、「董事願任同意書」之告訴
    人簽名為偽之鑑定，亦不足採信。再原審送請內政部警政署
    刑事警察局鑑定時，所供比對，經告訴人確認為真之文書多
    達25項（見原審卷第190頁），而告訴人自行送請鑑定，所
    提供比對，經告訴人確認為真之文書僅有6項，是該全球鑑
    定顧問股份有限公司之鑑定結果，自難採為被告不利之證據
    。從而已無法以依鑑定筆跡之方式，證明被告犯罪。
  (四)告訴人甲○○於93年間泓冠公司成立時，同意擔任董事長乙
    節，為告訴人所是認，詎告訴人於原審審理時證稱：我不記
    得泓冠公司93年4月5日發起時，是否曾召開董事會，當時出
    具的董事長願任同意書、董事會簽到簿上的簽名都不是我親
    簽的，也不記得我是否曾授權他人代我簽名云云（見原審卷
    第94頁背面、95頁），則在告訴人同意擔任泓冠公司董事長
    之前提下，「董事長願任同意書」等文書縱非其所親簽，亦
    應係在其授權下為之，詎其竟否認曾授權他人在上開文書上
    代為簽名一事，已與常理有違，難以採信。次依證人姜美君
    、丙○○之證述及94年1月24日之泓冠公司「董事會出席簽
    到簿」、「董事願任同意書」上之二人署押，足認上開文書
    上之姜美君、丙○○署押為被告代簽，再比對被告否認之93
    年4月5日泓冠公司「董事會出席出席簽到簿」、「董事願任
    同意書」上之姜美君、丙○○署押，與上開94年1月24日之
    泓冠公司「董事會出席出席簽到簿」、「董事願任同意書」
    上之二人署押，筆跡相同，足認亦係二人授權被告所代簽。
    若果如告訴人所指，渠有同意於93年4月間之泓冠公司董事
    會推舉渠為該公司董事長之決議，但未於93年4月5日泓冠公
    司「董事會出席簽到簿」、「董事長願任同意書」、「董事
    願任同意書」上簽名，則其上之簽名必係渠同意或授權被告
    所代簽，被告既有合法代簽之權利，自無庸仿告訴人之筆跡
    為簽名，衡情上開文書就告訴人簽名之部分，應有與被告代
    丙○○、姜美君簽名相同情形之明顯可辨為被告所為之筆跡
    。惟上開文書上之告訴人署押，與告訴人指為偽造之94年1
    月24日泓冠公司「董事會出席出席簽到簿」、「董事願任同
    意書」上之署押及被告自承為真正之送刑事警察局鑑定之筆
    錄申請書、協議書上之簽名外觀均有筆畫潦草之情形，顯與
    被告字跡端正之書寫方式不同，益見上開93年4月5日泓冠公
    司「董事會出席出席簽到簿」、「董事長願任同意書」、「
    董事願任同意書」、94年1月24日泓冠公司「董事會出席簽
    到簿」、「董事願任同意書」上之署押均非被告所為，甚或
    不排除為被告親簽。
  (五)公訴人雖以：被告係因知悉告訴人另有外遇，思將泓冠公司
    董事長改由其弟丙○○擔任，而認此係被告為本件犯行之動
    機，惟查，告訴人於原審審理時證稱：94年1月間常為仁昶
    告訴人於原審審理時已證稱：94年1月間常為仁昶公司的事
    爭執，但沒有為泓冠公司之事爭執。93年底至94年初，並無
    因外遇問題而與被告起發生爭執等語（見原審卷第95頁背面
    -9 6頁），是告訴人所為證言，尚且不能證明被告係因94年
    1月間知悉告訴人另有外遇，而未經告訴人同意，將泓冠公
    司董事長改由其弟丙○○擔任，豈能認被告已自承：伊於94
    年1月20日發現告訴人有外遇行為、二人生爭執，始將泓冠
    公司負責人變更為丙○○等語為被告之自白，而以被告上開
    自白認定被告有本件犯行。況被告係稱：94年1月間發現被
    告有外遇，告訴人對被告表達悔意，二人欲重修舊好，告訴
    人應允被告所提，將泓冠公司負責人變更為丙○○之提議。
    直到同年3月間，告訴人再度被發現有外遇時，始開始對被
    告暴力相向等語（見原審卷第122頁，被告刑事答辯狀），
    核與告訴人提出之96年7月12日二人為離婚案件未成年子女
    監護權暨探視權訪視評估報告內所載：案母（即被告）陳述
    ：94年1月案母發現案父（告訴人）有一外遇四年之固定對
    象，案母曾經試圖要原諒，與案父溝通，案父願意與外遇對
    象結束，但94年3月案父與外遇對象又去烏來開房間，案父
    也在3月為了錢出現對案母家暴現象等語（見原審卷第65頁
    ）相符，僅能證明被告係於94年1月間發現告訴人外遇，始
    起意要求告訴人同意將泓冠公司負責人變更為丙○○，難認
    被告已自承犯罪。
六、綜上所述，本件僅有告訴人之單一指訴，揆諸上揭判例意旨
    ，自不得憑之作為認定被告有罪之唯一證據。而公訴人所提
    證據及指出證明之方法，無從說服本院形成被告所涉偽造文
    書犯行有罪之心證。至告訴人所指，在變更登記負責人後，
    被告即大肆掏空泓冠公司名下財產，請求向國稅局函查泓冠
    公司93年設立以來迄今之財產明細之調查證據方法，惟此乃
    泓冠公司經營者如何經營泓冠公司之問題，與證明被告本件
    犯罪事實之有無無關，核無調查之必要，附此敘明。
七、綜上所述，原審以檢察官所舉證據不足以證明被告犯罪，而
    為被告無罪之諭知。經核尚無不當，檢察官上訴仍執陳詞，
    認告訴人之指訴可採，被告有犯罪之動機云云，為無理由，
    應予駁回。
據上論斷，應依刑事訴訟法第368條，判決如主文。
本案經檢察官劉靜婉到庭執行職務。
中    華    民    國  98    年    9    月    15    日
            刑事第十六庭審判長法  官  溫耀源
                              法  官  許增男
                              法  官  王敏慧
以上正本證明與原本無異。
檢察官如不服本判決，應於收受送達後10日內向本院提出上訴書
狀，其未敘述上訴之理由者並得於提起上訴後10日內向本院補提
理由書（均須按他造當事人之人數附繕本）「切勿逕送上級法院
」。
                               書記官  丁淑蘭
中    華    民    國    98    年    9     月    15    日


司法院資訊處製作；財團法人民間司法改革基金會備份。
